【裁判字號】    97,訴,354
【裁判日期】    980403
【裁判案由】    返還不當得利
【裁判全文】
臺灣宜蘭地方法院民事判決               97年度訴字第354號
原      告  永豐商業銀行股份有限公司
法定代理人  丙○○
訴訟代理人  甲○○
訴訟代理人  乙○○
被      告  丁○○
上列當事人間返還不當得利事件，本院於民國98年3月18日言詞
辯論終結，判決如下：
    主      文
被告應給付訴外人張秀春新臺幣貳佰肆拾萬陸仟壹佰零壹元，並
由原告代位受領。
原告其餘之訴駁回。
訴訟費用新臺幣貳萬肆仟捌佰伍拾玖元由被告負擔。
    事實及理由
一、原告主張：緣訴外人億昌興紙業有限公司（下稱億昌興公司
    ），邀同訴外人張秀春為連帶保證人，於民國92年7 月14日
    起陸續向原告（原為台北國際商業銀行股份有限公司，於95
    年11月13日與建華商業銀行股份有限公司合併，合併後之存
    續銀行更名為永豐商業銀行股份有限公司）借款合計新臺幣
    （下同）700萬元。惟億昌興公司至今尚有本金2,406,101元
    及自97年4月4日起至清償日止之利息、違約金未清償。而查
    ，債務人張秀春為逃避清償債務之責任，竟於94年7 月20日
    將其所有坐落宜蘭縣礁溪鄉○○段363地號土地及同段265建
    號建物（門牌號碼：宜蘭縣礁溪鄉○○路133 巷12號），所
    有權均為全部之不動產，以贈與方式過戶予其夫即被告。關
    於張秀春將前開不動產贈與過戶予被告之債權行為及移轉之
    物權行為，業經訴外人第一商業銀行股份有限公司（下稱第
    一商銀）向鈞院提起撤銷贈與之訴（即鈞院95年度訴字第84
    號民事事件），並獲勝訴確定在案。因撤銷訴訟係屬形成訴
    訟，一經判決確定，即產生權利創設、變更或消滅之結果，
    具有對世效力，足以拘束任何人，故系爭不動產於判決確定
    後其所有權應已回復為張秀春所有。然前開不動產在辦妥回
    復登記前，業由鈞院96年度執字第8881號拍賣抵押物強制執
    行事件，以被告名義為執行債務人予以查封，並經拍定在案
    ，扣除抵押權人等債權得分配受償之款項後，尚有餘款4,82
    9,261 元得發還予執行債務人即被告。惟因被告自上述撤銷
    訴訟確定已喪失其所有權人之身分，故其受領鈞院96年度執
    字第8881號拍賣抵押物強制執行事件分配剩餘款之法律上原
    因已不存在，而有不當得利之情形，應將所受利益反還予前
    開不動產之所有權人張秀春。而原告為張秀春之債權人，因
    張秀春迄未向其夫即被告行使上揭返還款項請求權，而有怠
    於行使權利之情事。原告為保全債權，為此依民法第242 條
    及第179 條之規定，主張代位行使債務人張秀春對於被告之
    前揭請求權，並由被告代位受領之等語。並聲明：被告應給
    付訴外人張秀春2,406,101 元，及自97年4月4日起至清償日
    止，按週年利率3.5％ 計算之利息，及按上開利率20％計算
    之違約金，並由原告代位受領之。
二、被告則以：
    張秀春嫁給被告以來，一向均為家庭主婦未外出就職，無任
    何收入，全家經濟來源均係被告就職於中華郵政之薪資所得
    ，其名下之財產亦均為被告所購買。系爭不動產係於80年間
    由原告與前屋主簽約及支付金錢，僅借名登記於張秀春名下
    。錢是由被告之薪資支出，不足150 萬元向合作金庫（原為
    農民銀行礁溪分行）貸款，事後亦由被告償還，歷年房屋稅
    、地價稅亦由被告支付。張秀春將系爭不動產提供與原告抵
    押借款之事，被告是事後才發現，因此向張秀春索回該筆財
    產，此屬天經地義之事，並無不當得利可言。前開借款係因
    張秀春向原告借款200萬元，隨後張秀春已償還該行約110萬
    元，餘款90萬元償還之事，曾由被告前往該行宜蘭分行與當
    時之承辦人員吳主任商談，但吳主任堅稱還錢可以，塗銷免
    談。嗣該不動產以被告為執行債務人之名義進行拍賣，拍定
    款780萬元當中，原告分得240萬元（實際上張秀春所欠款項
    僅餘90萬元而已），另土地增值稅479,663元部分，原為1,7
    56,908元，經被告爭取改按自用住宅之優惠稅率扣稅，其差
    額130 萬元，應屬被告應得之福利金。本案若以法律層面論
    之或許尚有肯定之處，但若以另一面觀之，法院於95年判定
    撤銷，另於97年度又以被告為執行債務人名義進行拍賣，而
    被告與原告間既無債權債務關係，則系爭不動產之拍定款理
    應由被告1 人獨得，但被告本於樸實誠信，心中總以張秀春
    係本人妻子為念，讓原告領取款項，未料其還收取高額利息
    ，不符天理。如果錢不是伊的，為何執行處一直叫伊去領錢
    ，還辦提存，如果沒有去領10年就歸公。伊從沒有向原告借
    錢，要伊還錢沒有理由等語，資為抗辯。並聲明：原告之訴
    駁回。
三、兩造不爭執之事實：
(一)坐落宜蘭縣礁溪鄉○○段363地號土地及同段265建號建物（
    門牌號碼：宜蘭縣礁溪鄉○○路133巷12號），所有權均為
    全部之不動產，原係登記為訴外人張秀春所有，嗣於94年7
    月20日以贈與為由，辦妥所有權移轉登記予其夫即被告。
(二)張秀春將前開不動產贈與過戶予被告之債權行為及移轉之物
    權行為，經訴外人第一商銀提起撤銷贈與之訴，並經本院95
    年度訴字第84號民事事件判決張秀春與被告間就前開不動產
    所為之贈與行為，應予撤銷；被告就前項不動產之所有權移
    轉登記應予塗銷在案，張秀春及被告均未提起上訴，而於95
    年12月21日確定，但迄未辦理回復之塗銷登記。
(三)張秀春前於87年5 月18日，曾提供前開不動產擔保訴外人鐘
    宗碧、億昌興公司對原告所欠借款之清償，設定240 萬元之
    最高限額抵押權。其後該借款屆期未清償，經原告以被告為
    相對人聲請裁定拍賣抵押物（即本院96年度拍字第129 號裁
    定），並於96年7 月間以被告為執行債務人聲請強制執行前
    開不動產。嗣於97年3月26日經拍賣以780萬元拍定，並於同
    年11月10日實施分配，經充償土地增值稅、房屋稅、地價稅
    、執行費及抵押債權後，尚餘4,829,261 元可資發還執行債
    務人即被告。
(四)張秀春迄未向被告請求返還前揭發還款4,829,261元。
四、得心證之理由：
(一)按債務人所為之無償行為，有害及債權者，債權人得聲請法
    院撤銷之。債權人依前開規定聲請法院撤銷時，得並聲請命
    受益人回復原狀。民法第244 條第1項、第4項定有明文。前
    開條文所規定之撤銷訴權，乃兼有形成權及請求權之性質。
    其客體乃包括債務人所為債之行為及物權行為，債權人行使
    此項撤銷權，既可同時訴請撤銷債務人所為債之行為及物權
    行為，亦可僅訴請撤銷債務人所為債之行為；如果不動產物
    權契約業經辦理登記，則前者債權人得訴請登記名義人塗銷
    登記，後者則得訴請移轉登記。惟土地所有權移轉登記塗銷
    之判決，乃關於命為一定意思表示之判決，而民法第759 條
    所謂不動產物權因法院之判決而取得者，不以須經登記為生
    效要件，係指足生物權法上效果之形成判決，故前開判決非
    屬民法第759 條所指之形成判決，僅視為確定時債務人已為
    意思表示，債權人得持該確定判決逕向地政機關為塗銷登記
    之申請，非謂判決確定時起訟爭不動產即自動回復所有。查
    原告主張坐落宜蘭縣礁溪鄉○○段363地號土地及同段265建
    號建物（門牌號碼：宜蘭縣礁溪鄉○○路133 巷12號），所
    有權均為全部之不動產，原係登記為訴外人張秀春所有，張
    秀春為擔保訴外人鐘宗碧、億昌興公司對原告所欠借款之清
    償，並於87年5月18日提供前開不動產，設定240萬元之最高
    限額抵押權予原告。嗣張秀春於94年7 月20日以贈與為由，
    將前開不動產所有權移轉登記予其夫即被告，然前開贈與過
    戶予被告之債權行為及移轉之物權行為，經訴外人第一商銀
    認有民法第244條第1項之適用，因此提起撤銷訴訟，案經本
    院95年度訴字第84號民事事件判決張秀春與被告間就前開不
    動產所為之贈與行為，應予撤銷；被告就前項不動產之所有
    權移轉登記應予塗銷在案，張秀春及被告均未提起上訴，因
    而於95年12月21日確定，但迄未辦理回復之塗銷登記。其後
    ，原告因前開抵押權所擔保之借款屆期未清償，因而聲請裁
    定拍賣抵押物（即本院96年度拍字第129 號裁定），並於96
    年7 月間以被告為執行債務人聲請強制執行前開不動產，並
    於97年3月26日以780萬元拍定，同年11月10日實施分配，經
    充償土地增值稅、房屋稅、地價稅、執行費及抵押債權後，
    尚餘4,829,261 元可資發還執行債務人即被告等事實，業據
    原告提出與所述相符之本院94年度訴字第297 號民事判決、
    95年度訴字第84號民事判決、96年度執字第8881號民事執行
    事件分配表在卷可按（詳卷宗第12至28頁），復經本院調閱
    前開撤銷贈與民事卷宗及拍賣抵押物強制執行卷宗，核閱無
    訛，堪信屬實。是依前開說明，系爭不動產於本院判決被告
    就前述所有權移轉登記應予塗銷確定後，僅視為被告已為該
    意思表示，債權人得持該確定判決逕向地政機關為塗銷登記
    之申請，非謂判決確定時起訟爭不動產即自動回復所有為訴
    外人張秀春所有，故於辦妥塗銷登記前，被告應仍為系爭不
    動產之所有權人，僅其受讓該不動產所有權移轉登記之法律
    上原因即「贈與之契約」業經撤銷，而歸於消滅而已，應堪
    認定。
(二)次按，無法律上之原因而受利益，致他人受損害者，應返還
    其利益。雖有法律上之原因，而其後已不存在者，亦同。又
    不當得利之受領人，除返還其所受之利益外，如本於該利益
    更有所取得者，並應返還。但依其利益之性質或其他情形不
    能返還者，應償還其價額。民法第179條、第181條分別定有
    明文。查訴外人張秀春雖於94年7 月20日以贈與為由，將前
    開不動產所有權移轉登記予其夫即被告，然前開贈與之債權
    行為，嗣業經訴外人第一商銀依民法第244條第1項規定，訴
    請法院予以撤銷在案，故被告受讓該不動產所有權移轉登記
    之法律上原因即「贈與契約」之法律關係已歸於消滅，已詳
    如前述，自屬構成民法第179 條後段所定「雖有法律上之原
    因，而其後已不存在」之適用，而應以塗銷移轉登記之方式
    回復原狀，以返還所受利益，然前開不動產於辦妥塗銷登記
    前，業經原告聲請強制執行並告拍定在案，而無從再行辦理
    塗銷登記，則揆諸前開說明，本件乃有民法第181 條但書所
    定「依其情形不能返還者，應償還其價額」之適用。而前開
    不動產拍定後，經本院執行處定期實施分配，充償土地增值
    稅、房屋稅、地價稅、執行費及抵押債權後，尚餘4,829,26
    1 元可資發還執行債務人即被告之事實，亦為兩造所不爭執
    。執此，被告自應改將該不動產換價所得之款項（但應扣除
    稅款、執行費及抵押債權清償等被告並未受有利益之部分）
    返還予訴外人張秀春為是，是原告主張張秀春對於被告有前
    揭4,829,261 元之返還請求權存在，即屬有據。被告雖以：
    張秀春嫁給被告以來，一向均為家庭主婦未外出就職，無任
    何收入，全家經濟來源均係被告就職於中華郵政之薪資所得
    ，其名下之財產亦均為被告所購買。系爭不動產係於80年間
    由原告與前屋主簽約及支付金錢，僅借名登記於張秀春名下
    。錢是由被告之薪資支出，不足150萬元向合作金庫（原為
    農民銀行礁溪分行）貸款，事後亦由被告償還，歷年房屋稅
    、地價稅亦由被告支付。張秀春將系爭不動產提供與原告抵
    押借款之事，被告是事後才發現，因此向張秀春索回該筆財
    產，此屬天經地義之事，並無不當得利可言；另土地增值稅
    479,663元部分，原為1,756,908元，經被告爭取改按自用住
    宅之優惠稅率扣稅，其差額130 萬元，應屬被告應得之福利
    金等詞為辯。惟查，所謂借名登記契約，顧名思義，係指當
    事人約定，一方將其所有之財產，以他方為登記名義人辦理
    登記，但無使他方取得實質所有權或其他權利之意思，原所
    有權人仍享有不動產之管理、處分等權利。在我國現行法制
    下，借名契約乃無名契約，依私法自治原則，當事人基於特
    定目的而訂立借名契約，如未違反強制規定或公序良俗，當
    非法所不許。而被告主張系爭土地及房屋係其於80年10月15
    日以560 萬元之代價向訴外人林鐘煌購得，固此據其提出買
    賣契約書為證，並於本院95年度訴字第84號撤銷贈與等訴訟
    中，經證人即代書黃春茂到庭證稱：當時係被告出面處理購
    買土地及建物，被告說要登記給他太太，買賣價金係被告拿
    現金到事務所支付，我沒有看過他太太來等語在卷（詳該案
    卷宗第84、85頁），然此僅可證明系爭不動產確為被告向訴
    外人林鐘煌所購買並登記於其妻張秀春之名下而已。惟被告
    與張秀春乃為夫妻關係，而夫妻間為保障婚姻生活，由夫妻
    之一方將不動產之所有權登記於他方之名下，其原因多端，
    或為贈與，或為信託，或為借名登記等不一而足，故尚難僅
    以前開事實，即認為渠等間係成立借名契約。且張秀春於前
    開事件中經法院詢問其與被告間就系爭不動產之登記有何約
    定等情時，亦表述：「我都不知道」等語在卷（詳該案卷宗
    第88頁），並自承系爭不動產係由其夫妻共同居住使用之情
    。據此，亦難認渠等間有何成立借名契約之合意存在，或被
    告並無使張秀春取得實質所有權或其他權利之意思。另被告
    雖提出土地購買後之歷年地價稅、房屋稅繳款書等多件為佐
    ，主張該等稅款均由其繳納，可證其前開主張為真實云云。
    惟前開稅款繳納書之納稅義務人均張秀春，渠等為夫妻關係
    ，同居共財，該款項之實際支出者究為何人，尚難以此為證
    明，且縱為被告所支付，亦無足因之即認定渠等間有借名契
    約之存在。此外，被告復未舉出其他具體證據以實其說，則
    其抗辯系爭土地及建物為借名登記云云，並不足採。就此，
    本院95年度訴字第85號撤銷贈與民事訴訟亦為相同之認定，
    因而判認系爭不動產移轉登記之原因既登記為夫妻贈與，可
    認張秀春與被告間之不動產移轉行為為無償贈與行為，有害
    於張秀春之債權人，因而判決應予以撤銷在案，且張秀春及
    被告對之均未提出上訴，而告確定，益證被告所辯之不可採
    。至於系爭房屋部分於強制執行拍定後，雖有經被告申請改
    用自用住宅稅率課徵之情事，然揆諸前開說明，被告於前開
    贈與行為遭撤銷但不動產經拍定後，本負有將該不動產換價
    所得之款項（但應扣除稅款、執行費及抵押債權清償等被告
    並未受有利益之部分）返還予張秀春之義務，故該稅額縱經
    更正，仍屬其應返還之所受利益之範疇，被告辯稱應屬其福
    利金云云，並無足採。
(三)末按，債務人怠於行使其權利時，債權人因保全債權，得以
    自己名義行使其權利，為民法第242 條前段所明定。此項代
    位權行使之範圍，就同法第243 條但書規定旨趣推之，並不
    以保存行為為限，凡以權利之保存或實行為目的之一切審判
    上或審判外之行為，諸如假扣押、假處分、聲請強制執行、
    實行擔保權、催告、提起訴訟等，債權人皆得代位行使。然
    代位權係債權人代行債務人之權利，故代行者與被代行者之
    間，必須有債權債務關係之存在，否則即無行使代位權之可
    言。又債權人代位債務人起訴，求為財產上之給付，因債務
    人之財產為總債權人之共同擔保，故訴求所得應直接屬於債
    務人，即代位起訴之債權人不得以之僅供清償一己之債權，
    如須滿足自己之債權應另經強制執行程序始可，債權人雖亦
    有代受領第三債務人清償之權限，但係指應向債務人給付而
    由債權人代位受領而言，非指債權人直接請求第三債務人對
    自己清償而言，故債權人代位債務人起訴請求給付者，須聲
    明被告（第三債務人）應向債務人為給付之旨，並就代位受
    領為適當之表明，始與代位權行使效果之法理相符（最高法
    院分別69年台抗字第240 號、49年台上字第1274號，及64年
    台上字第2916號判例參照）。查原告主張緣訴外人億昌興公
    司，曾邀同張秀春為連帶保證人，於92年7 月14日起陸續向
    原告借款合計700 萬元，然屆清償期未清償，前經其提起給
    付訴訟，業經法院判決億昌興公司、張秀春等4 人應連帶負
    清償之責，然迄今尚欠本金2,406,101 元及自97年4月4日起
    至清償日止之利息、違約金未履行之事實，業據其提出與所
    述相符之本院94年度訴字第297號民事判決及確定證明書各1
    件為佐，則原告主張其為張秀春之債權人乙節，即堪信為真
    實。又張秀春對於被告乃有前揭4,829,261 元之返還請求權
    存在，亦經本院審認如上，且張秀春本人迄未向被告行使前
    開權利，亦為被告所不爭執，則原告主張張秀春有怠於行使
    其權利之情事，恐損及其債權之受償，為保全債權因此依民
    法第242 條之規定，就其債權範圍代位行使張秀春對於被告
    之返還請求權，請求被告應返還張秀春2,406,101 元，並由
    原告代位受領，即屬有據。至原告另主張被告就前開2,406,
    101 元，尚應給付張秀春自97年4月4日起至清償日止，按週
    年利率3.5 ％計算之利息，及按上開利率20％計算之違約金
    ，並由原告代位受領云云，惟張秀春與被告間僅有不當得利
    之法律關係存在，並無上述約定利息及違約金之契約關係存
    在，亦即張秀春就此對於被告並無原告所主張之利息及違約
    金債權存在，則原告自亦無代位權存在，故其此部分之主張
    於法不合，尚難准許。末查，張秀春之另一債權人即訴外人
    第一商銀就系爭4,829,261 元之發還款，於97年12月間原告
    提起本件代位訴訟後，亦基於相同之法律規定，主張代位張
    秀春行使權利並由其代位受領之（即本院98年度訴字第25號
    民事事件），二者請求代位之範圍部分乃屬重複，然依前開
    說明，債權人代位債務人起訴，求為財產上之給付，因債務
    人之財產為總債權人之共同擔保，故訴求所得應直接屬於債
    務人，債權人雖亦有代受領第三債務人清償之權限，但係指
    應向債務人給付而由債權人代位受領而言，故代位起訴之債
    權人不得以之僅供清償一己之債權，如須滿足自己之債權應
    另經強制執行程序始可，特此併予敘明。
(四)綜上所述，原告主張依民法第242條、第179條之規定，請求
    被告應給付訴外人張秀春2,406,101 元，並由原告代位受領
    之，為有理由，應予准許。至其逾前開範圍之請求，則屬無
    據，應予駁回。
五、本件事證已臻明確，兩造其餘攻擊、防禦方法及舉證，經核
    與判決結果無影響，爰不逐一論列，附此敘明。
六、訴訟費用負單之依據：民事訴訟法第79條。
中    華    民    國    98    年     4     月    3    日
                  臺灣宜蘭地方法院民事庭
                      法  官  林翠華
正本係照原本作成
如對本判決上訴，須於判決送達後20日內向本院提出上訴狀（須
附繕本）
中    華    民    國    98    年     4    月     3    日
                      書記官  林秀麗
┌────────┬────────┬────────┐
│   項      目   │金  額（新台幣）│   備    註     │
├────────┼────────┼────────┤
│  第一審裁判費  │     24,859元   │原告繳納        │
├────────┼────────┼────────┤
│  合       計   │     24,859元   │被告負擔        │
└────────┴────────┴────────┘


司法院資訊處製作；財團法人民間司法改革基金會備份。
